【裁判字號】    96,上更(一),157
【裁判日期】    970409
【裁判案由】    給付貨款
【裁判全文】
臺灣高等法院民事判決               96年度上更(一)字第157號
上  訴  人  旭振企業有限公司
法定代理人  乙○○
訴訟代理人  尤榮福律師
被上訴人    唯捷企業股份有限公司
            司)
法定代理人  丙○○
訴訟代理人  徐正安律師
複代理人    甲○○
上列當事人間請求給付貨款事件，上訴人對於中華民國94年1月
25日臺灣板橋地方法院93年度訴字第778號第一審判決提起上訴
，經最高法院第一次發回更審，本院於民國96年3月26日言詞辯
論終結，判決如下：
    主  文
上訴駁回。
第二審訴訟費用由上訴人負擔。
    事實及理由
一、本件上訴人起訴主張：被上訴人因承攬台灣電力股份有限公
    司（下稱台電公司）之「台北西區營業處九二年甲工區○○
    ○路工程」（下稱系爭工程）。訴外人簡生源係被上訴人之
    業務代表，以被上訴人之名義向伊購買系爭工程所需之南亞
    管貨材，視工期進度陸續分期供給。伊於民國九十二年六月
    至八月間依約供貨數批，合計價金新台幣（下同）四百十五
    萬二千八百二十六元。被上訴人僅給付二百十一萬二千零四
    十九元，尚餘二百零四萬零七百七十七元，迄未給付。又縱
    簡生源非被上訴人之業務代表，然其以被上訴人代理人名義
    向伊購貨，被上訴人明知其無權代理，未為反對之表示，依
    民法第一百六十九條規定，被上訴人仍應負授權人責任，有
    給付未付貨款之義務。再兩造間若無買賣關係，惟被上訴人
    受領系爭南亞管施用於其所承攬之系爭工程，為無法律上之
    原因而受利益，致伊受損害，仍應償還未付南亞管之價額。
    伊迭向被上訴人催討，均未獲置理等情。爰依買賣及不當得
    利之法律關係，求為命被上訴人給付二百零四萬零七百七十
    七元並加付法定遲延利息之判決。（上訴人在第一審依買賣
    法律關係為請求，在本院前審追加依不當得利之法律關係為
    請求，並以前者為先位，後者為備位）。
二、被上訴人則以：伊承攬系爭工程後，嗣轉包與麟瑞科技股份
    有限公司（下稱麟瑞公司），麟瑞公司再轉包與台灣鶴發機
    電實業公司（下稱鶴發公司）承作，上訴人係鶴發公司之下
    包廠商，系爭之南亞管為鶴發公司向上訴人所購買，伊與上
    訴人無買賣關係存在。又簡生源係鶴發公司之經理兼股東，
    伊未授權其向上訴人購買系爭南亞管，亦無任何行為表示授
    與代理權，自不負授權人之責任。又系爭南亞管係鶴發公司
    所購買，與伊無關，伊基於與麟瑞公司之承攬關係而獲利，
    非無法律上之原因，上訴人之請求為無理由等語，資為抗辯
    。
三、上訴人主張被上訴人與台電公司於92年2月17日簽訂工程採
    購承攬契約，約定由被上訴人承攬台電公司發包之系爭工程
    ，訴外人簡生源曾向上訴人購買系爭工程施作之南亞管貨物
    之事實，業據提出請款單、出貨單為憑，並為被上訴人所不
    爭執，自堪信為真實。
四、上訴人復主張：簡生源係被上訴人之業務代表，以被上訴人
    名義，用口頭方式與伊訂立買賣契約，其於92年6月至8月間
    依約提供南亞管貨物數批，送至系爭工程之工地，迄今尚有
    價金餘額204萬777元仍未給付。縱被上訴人未授權簡生源採
    購，然其明知無權代理之事實，未為任何反對之表示，自應
    負表見代理之授權人責任。又即便被上訴人無給付買賣價金
    之義務，亦構成不當得利，被上訴人應償還上開相當於未給
    付價金之南亞管利益價額等情，則為被上訴人所否認，並以
    前開情詞置辯。是本件應審究者厥為：（一）兩造間有無上
    訴人主張之南亞管貨物買賣關係存在。（二）被上訴人就系
    爭南亞管貨物買賣，是否應對上訴人負表見代理之授權人責
    任。（三）上訴人供給系爭工程施作之南亞管，是否構成被
    上訴人不當得利？茲分述於後。
五、兩造間有無上訴人主張之南亞管貨物買賣關係存在：
  （一）按「當事人主張有利於己之事實者，就其事實有舉證之
        責任」民事訴訟法第277條前段定有明文，是「請求履
        行債務之訴，除被告自認原告所主張債權發生原因之事
        實外，應先由原告就其主張此項事實，負舉證之責任，
        必須證明其為真實後，被告於其抗辯事實，始應負證明
        之責任，此為舉證責任分擔之原則」（最高法院43年台
        上字第377號判例意旨參照）。準此，本件上訴人主張
        兩造間有南亞管貨物買賣契約關係存在之事實，自應由
        上訴人負舉證之責。
  （二）上訴人主張兩造間有買賣關係，係以簡生源為被上訴人
        之業務代表，其經簡生源指示，將送貨單及發票抬頭均
        改為鶴發公司名義為其依據，並提出證人即上訴人之業
        務代表陳寬宇證言及送貨單、請款單、發票、傳真信函
        為證。經查：
        上訴人所述簡生源係被上訴人之業務代表一情，已據
          被上訴人否認，並辯稱：簡生源係鶴發公司之經理兼
          股東，非其業務代表等語（見原審卷第78頁）。原審
          函查鶴發公司設立登記資料，自鶴發公司設立伊始，
          簡生源即為鶴發公司之股東，此有經濟部中部辦公室
          93年12月6日經（93）中辦三字第09330956380號函附
          鶴發公司設立及歷次變更登記表在卷可稽（見原審卷
          第100至115頁）；又被上訴人提出為上訴人不爭執之
          92年7月、8月勞工保險局投保單位被保險人名冊（見
          本院前審卷(二)第62頁、63頁），簡生源非被上訴人公
          司投保單位之被保險人；另上訴人聲請調查之證人陳
          寬宇於原審雖證稱：（兩造間之交易是否你有經手？
          ）當時是由被告（即被上訴人）的簡生源直接打電話
          跟我叫貨，之前簡生源也跟我叫過貨，他們從九十一
          年開始就有陸續的叫貨。簡生源跟被告有何關係我不
          知道，但是他都是用被告的名義跟我叫的。（是否知
          道有臺灣鶴發機電公司？）有聽過這個名字，臺灣鶴
          發是被告的下包，簡生源與臺灣鶴發有什麼關係我不
          知道。（為何請款單要註記鶴發（唯捷）？）這些文
          書的作業是由唯捷直接與原告（即上訴人）的小姐處
          理，我是接到簡生源的電話後就直接轉知原告的小姐
          ，由他們小姐直接與簡生源聯絡。所以為合（何？）
          作這樣的記載我也不清楚。簡生源前前後後叫了多次
          的貨，金額都蠻大的，貨是要送到五股凌雲路的料庫
          。（是否有去簡生源的公司拜訪過？）我有去過，因
          為我是任職於百晨公司，也是南亞的經銷商。簡的公
          司在重新路十樓。我進去後他公司是否有掛招牌我沒
          有注意，有沒有標示公司的名字我也沒有注意，因為
          我沒有去過幾次。公司地址有沒有變更過我不知道，
          因為我去都是去重新路這個地方，在重新橋旁。（簡
          生源叫貨的時候是否有說要用到什麼方面？）他有說
          要用在台電北西九十一到九十二年度的年度工程。他
          訂貨的時候都是講說唯捷要貨多少的數量，要送到什
          麼地方，我都是叫他主任。（簡生源有無因為其他的
          工地而向你叫過貨？）沒有。（鶴發公司有沒有跟你
          叫過料？）沒有。（請款發票的文件你是否有負責？
          ）沒有。他跟我叫貨的時候我就叫原告的小姐與唯捷
          聯絡。至於請款與發票是否原告公司的小姐直接與簡
          生源聯繫我就不清楚等語。參酌原審卷所附鶴發公司
          之公司變更登記事項卡，鶴發公司自85年間起，事務
          所地址即在台北縣三重市○○路○段89號10樓B室，
          而被上訴人自92年3月以後之事務所地址在台北縣三
          重市○○○街273號4樓，顯見陳寬廷所接觸者僅為鶴
          發公司之簡生源，亦即其證言僅足以證明簡生源自92
          年2月間起曾以被上訴人名義向上訴人訂購南亞管，
          尚無從認為簡生源係經被上訴人僱用或授與代理權而
          為系爭買賣（詳見原審卷第88至90頁筆錄）。是上訴
          人主張供貨期間簡生源為被上訴人之業務代表一情，
          顯乏依據。
        上訴人提出抬頭客戶名稱記載為「台灣鶴發機電實業
          公司（唯捷）」或「台灣鶴發公司（唯捷-擴葉）」
          之出貨單14張（見原審卷第29至35頁）、請款單4張
          （見原審卷第27至28頁）、92年7、8月份貨款之統一
          發票2張（見原審卷第48頁）為證，上開出貨單、請
          款單、統一發票，與本院調閱臺灣板橋地方法院93年
          度執全字第268號假扣押卷，查明其中有關上訴人聲
          請對被上訴人假扣押之民事卷即93年度裁全字第575
          號卷中所附之請款單均註明係向鶴發公司請款，出貨
          單中92年6月2日、同年月17日、同年7月4日、同年8
          月19日係記載被上訴人，其餘係註明出貨予鶴發公司
          相同。除上揭記載客戶名稱係被上訴人外，其餘記載
          之客戶名稱既非被上訴人，故商品買受人究係鶴發公
          司或被上訴人，已非無疑。上訴人雖另提出客戶名稱
          記載為被上訴人公司之出貨單14張（見原審卷第55至
          61頁）及統一發票4張（見原審卷第62至63頁）為證
          ，惟此部分之出貨單、統一發票，均係上訴人片面所
          製作，被上訴人已爭執其實質真正性，且出貨單所示
          出貨日期為92年2月14日、2月27日、3月14日、4月26
          日、4月29日、5月21日，與上訴人主張本件交易期間
          係92年6月至8月供貨之爭執，顯有不同。另經本院函
          財政部台北市國稅局，由該局大安分局以97年1月23
          日財北國稅大安營業字第0960039599號函覆本院有關
          被上訴人持上訴人發票申報稅賦者為92年2月10日、
          同年月14日、同年月22日、同年月28日四紙發票，有
          該函覆於本院卷可稽（見32至36頁），然被上訴人就
          本件工程係於92年2月得標，同年3月17日開工，而上
          訴人係待月底一次月結，再開立請款單及發票向買受
          人請求給付貨款等情，為上訴人所不爭執，是縱兩造
          就本件工程確有交易，發票記載日期應在92年2月以
          後，足認該四紙支票必係兩造於92年2月以前之交易
          ，核與證人陳寬宇所證述簡生源係自91年起開始叫貨
          ，係用在91至92年之工程等節相符，則92年2月分之
          統一發票顯非用在被上訴人92年再度得標後之本件工
          程。另上訴人於本件工程開工之始即有向鶴發公司請
          款，鶴發公司開具其公司名義之支票給付貨款，上訴
          人亦開具買受人為鶴發公司名義之發票，為上訴人所
          不爭。是上訴人以上揭四紙發票主張係被上訴人於92
          年2月底後向其購買南亞管云云，即非可採。再者，
          上訴人主張送貨至工程地點由被上訴人在場施工人員
          簽收之情，然其提出之上開出貨單客戶簽章欄有署名
          「唯捷李」、「劉永中」、「林建成」、「賈忠智」
          、「簡正雄」、「聰」「邱鎮成」、「林鎮成」等人
          分別簽收，然被上訴人已否認上開署名人係其所僱用
          或授與代理權之人，上訴人就此復未舉證證明該等署
          名人，係因被上訴人向上訴人買賣物品而代為收受，
          自無從採信被上訴人於92年6至8月間，有向上訴人購
          買南亞管情事屬實。
        上訴人提出之傳真信函固載有：「會計小姐您好：爾
          後發票請開立：抬頭：台灣鶴發機電實業有限公司編
          號00000000，如有不便，敬請見諒！唯捷工程有限公
          司」等語（見原審卷第64頁），惟其上並無文書製作
          人之署名，亦未顯示被上訴人公司之傳真號碼，無從
          認為此係被上訴人對爭執之交易，有居於買受人身分
          所為之指示。況依上訴人所自陳，上揭傳真係其於92
          年3月26日收受自被上訴人所傳之傳真，適足以證明
          被上訴人於本件工程得標後，因轉標係自92年3月間
          始可能叫貨，然自該時起向上訴人訂料者為鶴發公司
          ，非被上訴人。
        上訴人另陳述關於系爭工程，簡生源也有以被上訴人
          名義向訴外人光達化工有限公司（下稱光達公司）、
          信緯塑膠有限公司（下稱信緯公司）等廠商訂購貨品
          ，被上訴人均未否認該買賣關係之存在等語，惟被上
          訴人抗辯係因鶴發公司未支付廠商貨款，廠商至工地
          爭執，業主台電公司要求被上訴人負責處理，被上訴
          人乃與鶴發公司之下包廠商光達公司和解等情，核與
          上訴人提出之被上訴人與光達公司簽立之協議書記載
          鶴發公司積欠款項，由被上訴人先行墊付之情相符（
          見原審卷第168頁），故被上訴人墊支其他工程款雖
          屬事實，但其未本於買受人或定作人之地位而為付款
          ，亦屬事實。另訴外人信緯公司聲請原審法院於93年
          3月31日以93年度促字第13522號核發對於被上訴人之
          支付命令經確定在案，此有支付命令及確定證明書在
          卷可稽（見原審卷第166至167頁），惟依該支付命令
          記載被上訴人公司營業所及其法定代理人丙○○住所
          均為「台北縣三重市○○路○段89號10樓」，與本件
          上訴人於原審聲請核發93年度促字第5011號支付命令
          ，所附公司基本資料查詢表被上訴人之營業所設於「
          台北縣三重市○○○街273號4樓」確有不同，故被上
          訴人抗辯因上開93年度促字第13522號支付命令於93
          年4月6日送達三重市○○路○段地址，被上訴人不知
          管理員代收，致無法聲明異議而確定等語，應非無稽
          ，從而上訴人援引訴外人信緯公司聲請督促程序確定
          之事實，亦不足證明其與被上訴人間存在買賣法律關
          係。況縱簡生源於另件曾經被上訴人授權為買賣行為
          ，仍不能率爾推斷本件亦經被上訴人授權簡生源為買
          賣行為。
  （三）反之，被上訴人提出其與台電公司間92年2月17日簽立
        之承攬契約書（見本院卷(一)第57至58頁）、同日其與麟
        瑞公司簽訂之合作契約書（見原審卷第125至126頁）、
        麟瑞公司再於92年5月16日與鶴發公司簽訂之工程發包
        合約書、材料採購合約書（見原審卷第127至153頁，本
        院卷第59至72頁）為證，抗辯其承攬自台電公司之系爭
        工程，業已轉包，上訴人供應該工程之南亞管非其買受
        等語。經查，被上訴人承攬業主台電公司系爭工程之報
        酬（含稅）為1億578 9萬9422元；其轉包麟瑞公司次承
        攬之合作契約工程範圍為上開台電公司發包之系爭工程
        ，有合作契約書第3條之記載可稽，被上訴人應給付該
        次承攬報酬（含稅）1億5474萬9000元；再麟瑞公司又
        轉包鶴發公司次承攬之帶料承包報酬（含稅）為1億
        3895 萬9000元，依上核計被上訴人承攬系爭工程後轉
        包獲利約315萬元、麟瑞公司再轉包獲利1579萬元，此
        獲利額與工程總價比例應無違常情，應屬可信。況且上
        開麟瑞公司轉包鶴發公司次承攬之承包契約，業經麟瑞
        公司依法繳納憑證印花稅在案，有被上訴人提出之台北
        市稅捐稽徵處南港分處92年7月繳款書為憑（見原審卷
        第143頁），益見被上訴人所舉次承攬契約之存在事實
        ，應非臨訟捏造。再參以被上訴人提出其給付報酬予麟
        瑞公司之收款明細表、取款憑條、匯款通知（見本院前
        審卷(二)第145至147頁、本院卷第75至85頁），及麟瑞公
        司給付鶴發公司次承攬報酬之工程款紀錄表、支票（見
        原審卷第154至163頁、本院卷第86至95頁），顯見除有
        上開轉包契約存在外，尚有依約給付報酬之事實。再者
        ，被上訴人亦因上開轉包之事實，經行政院公共工程委
        員會認其行為違反政府採購法第65條之規定，將全部或
        主要部分轉包由第三人代為履行，處以停權1年之處分
        ，有公告在卷可稽（見本院前審卷(二)第64頁），故被上
        訴人抗辯其承攬系爭工程後，已全部轉包，與上訴人間
        不存在買賣關係，應屬真實可採信。
  （四）至於上訴人爭執轉包之事實，主張依台電公司與被上訴
        人間之承攬契約，系爭工程不得轉包由第三人承作，而
        關於系爭工程所需之南亞管屬於主材部分，應由承包商
        即被上訴人逕向合法經銷商採購，不得透過轉包商採購
        ，故鶴發公司並無與其成立採購南亞管買賣關係之必要
        ；又台電公司為管制材料品質，承包商須先將材料製造
        商及供應材料規格、品質提供台電公司檢驗確認後，以
        供其與材料供應商訂立長期材料供應契約，本件被上訴
        人已正式發函通知驗管，顯見系爭材料南亞管供應契約
        確實存在於兩造之間等語。惟查：
        依台電公司與被上訴人間之工程採購承攬契約相關約
          定，固不得將系爭工程轉包由第三人承作，然此僅於
          契約當事人間有其拘束力，被上訴人違反該約定轉包
          係與他人另立之法律關係，並非絕對無效，故尚不能
          據此認定鶴發公司無與上訴人成立採購南亞管買賣關
          係之必要。
        再依上訴人提出台電公司之「配電工程帶料發包材料
          品管要點」（見本院前審卷(二)第27至32頁），被上訴
          人有先將材料製造商及供應材料規格、品質提供台電
          公司檢驗確認之義務，故被上訴人92年3月7日以唯字
          第92 03076號函（見本院前審卷(二)第52至53頁）登載
          系爭工程之發包材料供應商資料審查及出廠檢驗資料
          發文，然除正本發給台電公司嘉義區營業處外，副本
          僅發給台電公司台北西區營業處、南亞塑膠工業股份
          有限公司（下稱南亞塑膠公司）及百晨工業股份有限
          公司（下稱百晨公司），並未發函給上訴人，且其僅
          涉及台電公司查驗施工材料規格、品質之問題。又南
          亞塑膠公司雖於92年3月27日以（92）南塑經三字第
          109 號函覆由經銷商旭振企業有限公司即上訴人承辦
          之情，但此僅在表明南亞塑膠公司之產品改以上訴人
          為經銷商。上開通知驗管之函文無從證明系爭材料南
          亞管供應契約確實存在於兩造之間。更何況，被上訴
          人違反工程採購承攬契約相關約定，將系爭工程轉包
          麟瑞公司再轉由鶴發公司承作，已如前述，是上訴人
          此部分主張，無足變動本院認定兩造間無買賣關係之
          心證。
六、被上訴人就系爭南亞管貨物買賣，是否應對上訴人負表見代
    理之授權人責任：
  （一）按「由自己之行為表示以代理權授與他人，或知他人表
        示為其代理人而不為反對之表示者，對於第三人應負授
        權人之責任。但第三人明知其無代理權或可得而知者，
        不在此限。」民法第169條定有明文。是「所謂知他人
        表示為其代理人而不為反對之表示者，以本人實際知其
        事實為前提，其主張本人知此事實者，應負舉證之責」
        （最高法院68年台上字第1081號判例意旨參照）。
  （二）上訴人以簡生源表示為被上訴人之代理人，且被上訴人
        曾發函通知驗管，其送貨至工程地點並施用於系爭工程
        ，又相關發票亦經被上訴人登帳報稅，外觀上已足認被
        上訴人明知簡生源無權代理之事實，並未為任何反對之
        表示，依民法第169條之規定，主張被上訴人就簡生源
        購買南亞管之行為，應負表見代理之授權人責任。惟查
        被上訴人否認其有何表見代理之事實，辯以其未為何行
        為表示授與簡生源代理權，亦不知簡生源有何表示為其
        代理人之事實。然上訴人就關於成立表見代理之有利於
        己之主張，均係援引上開出貨單、統一發票、驗管等事
        實，本院審酌上開舉證，均不能認為被上訴人有由自己
        之行為表示以代理權授與簡生源，或被上訴人已知悉簡
        生源表示為其代理人而不為反對表示之情事，難認構成
        表見代理。參酌上訴人曾自鶴發公司領得貨款及上揭傳
        真已表明購貨者已非被上訴人而係鶴發公司，是上訴人
        與簡生源間縱存在買賣關係，被上訴人亦不負表見代理
        之授權人責任。
七、上訴人供給系爭工程施作之南亞管，是否構成被上訴人不當
    得利：
    本件兩造均不爭執上訴人出貨供應系爭工程施作之南亞管事
    實，又被上訴人為系爭工程定作人台電公司之承攬人，其完
    成承攬契約，固有事實上之利益，然其獲利係因定作人台電
    公司依約給付報酬，及次承攬人麟瑞公司依約完成工作而得
    ，均係本於被上訴人與訴外人間成立之法律關係獲利，此已
    述於前，顯見並非無法律上之原因。再者，上訴人復未就被
    上訴人無法律上原因受有利益之事實，及該利益與上訴人損
    害間為有相當因果關係，另為舉證證明，所述被上訴人因其
    給付南亞管而受有不當得利，自難採信。
八、綜上所述，上訴人主張訴外人簡生源代理被上訴人與其成立
    買賣契約，或被上訴人應就簡生源購買南亞管之行為負表見
    代理之授權人責任，均不足採，是則上訴人執此主張被上訴
    人有給付買賣價金未付餘額之義務，自屬無據。從而，上訴
    人主張本於民法第367條、第169條、第179條、第181條之規
    定，請求被上訴人給付204萬777元及法定遲延利息，為無理
    由，不應准許。原審為上訴人敗訴之判決，並無不合，上訴
    意旨指摘原判決不當，求予廢棄改判，為無理由，應予駁回
    。
九、兩造其餘之攻擊或防禦方法、未經援用之證據，經本院斟酌
    後，認為均不足以影響本院前述審斷之結果，自無逐一詳予
    論述之必要，併此敘明。
十、據上論結，本件上訴為無理由，依民事訴訟法第449條第1項
    、第78條，判決如主文。
中    華    民    國    97    年    4     月    9     日
                    民事第十四庭
                        審判長法  官  張  蘭
                              法  官  鄭純惠
                              法  官  袁靜文
正本係照原本作成。
如不服本判決，應於收受送達後20日內向本院提出上訴書狀，其
未表明上訴理由者，應於提出上訴後20日內向本院補提理由書狀
（均須按他造當事人之人數附繕本）上訴時應提出委任律師或具
有律師資格之人之委任狀；委任有律師資格者，另應附具律師資
格證書及釋明委任人與受任人有民事訴訟法第466條之1第1項但
書或第2項（詳附註）所定關係之釋明文書影本。
中    華    民    國    97    年    4     月    9     日
                              書記官  明祖星
附註：
民事訴訟法第466條之1（第1項、第2項）：
對於第二審判決上訴，上訴人應委任律師為訴訟代理人。但上訴
人或其他法定代理人具有律師資格者，不在此限。
上訴人之配偶、三親等內之血親、二親等內之姻親，或上訴人為
法人、中央或地方機關時，其所屬專任人員具有律師資格並經法
院認為適當者，亦得為第三審訴訟代理人。


司法院資訊處製作；財團法人民間司法改革基金會備份。
